臺灣高等法院高雄分院刑事判決　　　　96年度上訴字第2051號
上　訴　人　臺灣屏東地方法院檢察署檢察官
被　　　告　甲○○
　　　　　　　　　　（現在臺灣台南監獄執行中）
上列上訴人因被告違反毒品危害防制條例案件，不服臺灣屏東地
方法院96年度訴緝字第16號中華民國96年8 月21日第一審判決（
起訴案號：臺灣屏東地方法院檢察署93年度毒偵字第2026號、94
年度毒偵字第751 號），提起上訴，本院判決如下：
    主  文
原判決關於施用第一級毒品部分撤銷，發回臺灣屏東地方法院。
    理  由
一、公訴意旨略以：甲○○前因施用毒品案件，經強制戒治期滿
    ，由臺灣高雄地方法院檢察署檢察官於民國91年6 月19日，
    以91年度戒毒偵字第583 號不起訴處分確定。甲○○仍不知
    警惕，又於91年9 月11日，至同年月20日止，奉命至高雄縣
    林園鄉○○路一號參加大業2 之9 號教育召集，於請假離營
    期間（91年9 月13日18時至同年月16日8 時止），因持有第
    一級毒品海洛因，於91年9 月15日23時許，在高雄市○○區
    ○○路及鼎力路口，為警查獲，經國防部南部地方軍事法院
    檢察署提起公訴（91年度偵字第850 號），再由國防部南部
    地方軍事法院於92年10月6 日以92年度和判字第553 號判決
    判處有期徒刑5 月，緩刑2 年確定。嗣甲○○於5 年內復基
    於施用第一級毒品海洛因之概括犯意，自約於92年10月間某
    日起，至92年11月20日止，在屏東縣屏東市大洲里清進巷25
    之6 號住處施用第一級毒品海洛因，為警於92年11月21 日
    15時30分許，在上開處查獲，並扣得第一級毒品海洛因2 包
    （各淨重1 ‧54公克、0 ‧14公克）、注射針筒3 支；另為
    警於92年12月5 日17時，在屏東市○○路50號2 樓租屋處查
    獲第一級毒品海洛因計淨重4 ‧35公克、注射針筒11支、藥
    鏟5 支、夾鍵袋一包，查獲時，甲○○跳樓逃逸他去。因認
    甲○○涉犯毒品危害防制條例第10條第1 項之施用第一級毒
    品罪嫌云云。
二、上開事實，已經被告甲○○於原審審理中坦承不諱，被告於
    92年11月21日被查獲時所採取之尿液，送鑑驗結果，確呈嗎
    啡陽性反應，有92年12月2 日，屏縣衛檢六字第920384號屏
    東縣衛生局煙毒及麻醉藥品類委託檢驗結果通知書附於偵查
    卷內可參（92年度毒偵字第1782號卷），復有扣押之第一級
    毒品海洛因2 包（各淨重1 ‧54公克、0 ‧14公克）、注射
    針筒3 支可資佐證，被告確有施用第一級毒品海洛因之犯行
    ，已堪認定。
三、按被告行為後，刑法第56條連續犯之規定，業於94年1 月7
    日修正公布刪除，並於95年7 月1 日施行，則被告於新法修
    正施行前之犯行，依新法第2 條第1 項規定，比較新、舊法
    結果，仍應適用較有利於被告之行為時法律即舊法論以連續
    犯，至被告於新法施行後之犯行，因修正後之刑法已刪除連
    續犯之規定，自應適用新法分別予以論罪，然後再與前開於
    新法施行前所犯之連續犯行，全部併合處罰（最高法院95年
    第8 次刑事庭會議決議參照）。故依修正後之刑法既已刪除
    刑法第56條規定之連續犯適用，行為人以概括犯意犯同一之
    罪名者，若於新刑法施行前者，仍應依修正前刑法第56條以
    連續犯論之。惟若被告之行為若有發生於新刑法95年7 月1
    日施行後，因已刪除刑法連續犯規定，故新刑法施行後，行
    為人於新刑法95年7 月1 日施行後始犯罪，應係新法之規定
    處理，而無連續犯之適用。再按施用毒品之行為，依社會通
    念或物理性質觀之，均非無法分割，係可分之數行為。施用
    毒品之行為，固常有因成癮及毒品依賴而反覆為之之情形，
    惟此類型之犯罪是否另以單獨一罪之方式規範之，乃應否另
    行立法之問題。申言之，犯罪行為是否為「集合犯」之1罪
    ，係由法定犯罪構成要件內容觀察論斷，與該犯罪行為於生
    活經驗上是否通常具有反覆性、常習性或成癮性並不相涉。
    某犯罪在生活經驗上是否通常具有反覆性、常習性、職業性
    或成癮性而應獨立成為另一犯罪構成要件類型，以刑法為一
    次評價，論以一罪，乃立法評價的問題。法院於具體案件之
    審判，自不得脫離法定犯罪構成要件要素之規範，而逕將生
    活經驗上通常具有反覆性、常習性、職業性或成癮性之多次
    犯罪行為，論以集合犯之一罪。準此，現行毒品危害防制條
    例第10條第1 項、第2 項之規定，係以「施用」毒品為犯罪
    構成要件，而非以反覆施用毒品成癮為構成要件，故無論是
    否反覆施用毒品成癮，均有該條項之適用，其罪數仍應以被
    告之施用行為數為判斷基準。自不得因施用毒品者常有反覆
    施用而成癮之情形，即逕將此條項之犯罪構成要件解為係針
    對反覆施用毒品成癮者而為之規定，而謂施用毒品成癮者反
    覆所為之數次施用毒品行為係常習犯之包括一罪。易言之，
    現行毒品危害防制條例第10條第1 項、第2 項並未將「反覆
    實施」或施用毒品「成癮」規定為犯罪構成要件要素之一，
    本院即無從將此等要件列為本條項之構成要件要素，而謂本
    條項係集合犯之規定，犯之者雖反覆多次為之仍應1 次評價
    而論以1 罪。況海洛因、甲基安非他命毒品固有成癮性，然
    施用者並非必然已成癮，亦非必然反覆密集施用，若將毒品
    危害防制條例第10條第1 項解為習慣犯或成癮犯之規定，則
    施用毒品頻率不高而未成癮者，即不該當此犯罪構成要件，
    而無適用此條項之餘地，此解釋之不當已甚顯然。再者，施
    用毒品成癮者與偶有施用行為者之可罰性顯不相同，一體適
    用毒品危害防制條例第10條第1 項或第2 項之規定，法定刑
    度完全相同亦非妥適，且未反覆實施成癮者依數罪併罰之規
    定分論併罰，反覆實施成癮者論以實質一罪，其矛盾猶為顯
    然。按「本法規定連續犯以來，實務上之見解對於本條『同
    一罪名』之認定過寬，所謂『概括犯意』，經常可連綿數年
    之久，且在採證上多趨於寬鬆，每每在起訴之後，最後事實
    審判決之前，對繼續犯同一罪名之罪者，均適用連續犯之規
    定論處，不無鼓勵犯罪之嫌，亦使國家刑罰權之行使發生不
    合理之現象。因此，基於連續犯原為數罪之本質及刑罰公平
    原則之考量，其修正既難以週延，爰刪除本條有關連續犯之
    規定」，95年7 月1 日修正施行之刑法第56條立法理由足堪
    參酌。是本次刑法廢除有關連續犯規定之意旨，乃在防止刑
    罰之寬濫及避免淪於鼓勵犯罪之嫌疑至明。關於行為人連續
    多次施用同級毒品行為，其於本次修法前，認行為人係基於
    概括犯意而論以連續犯，為實務上之通常見解，而依此適用
    之結果，法院仍得依修正前刑法第56條規定加重其刑至2分
    之1 ；於本次修法後，如認行為人之上開數施用同級毒品行
    為係屬「集合犯」而包括論以1 罪，惟所謂「集合犯」並無
    得加重其刑之規定，其適用結果顯較適用「連續犯」處罰為
    輕；又論者所謂之「集合犯」，並無一定犯罪期間之限制，
    凡最後事實審宣示前之數年或數千百次施用同級毒品行為，
    均可包括視為一集合犯，而論以1 罪，其不合理之處，不啻
    淪為上開立法理由所稱：「不無鼓勵犯罪之嫌，亦使國家刑
    罰權之行使發生不合理之現象」甚明。是上開所謂「集合犯
    」之見解，其有使連續施用毒品者之刑罰更寬濫，更有鼓勵
    犯罪之嫌疑，而悖於立法原意至明。另本次立法理由固有「
    連續犯之規定廢除後，對於部分習慣犯，例如竊盜、吸毒等
    犯罪，是否會因適用數罪併罰而使刑罰過重產生不合理之現
    象一節，在實務運用上應可參考德、日等國之經驗，委由學
    界及實務以補充解釋之方式，發展接續犯之概念，對於合乎
    『接續犯』或『包括的一罪』之情形，認為構成單一之犯罪
    ，以限縮數罪併罰之範圍」之意旨，惟其並非明指不分任何
    情形，只要施用毒品行為在最後事實審宣示判決前者均可依
    「包括的一罪」之法理而認為一罪亦明。又施用毒品者為「
    病」或「罪」，係屬刑事政策問題，自難僅因依數罪併罰結
    果科以行為人較重刑罰，即逕以「成癮、病患」之不確定概
    念而任依「集合犯」概念寬以處罰。綜上所述，毒品危害防
    制條例10條第1 項、第2 項既非集合犯之規定。則於95年7
    月1 日刑法修正施行後，關於施用毒品犯行，自應以被告施
    用毒品之次數，定其犯罪行為數，此為最高法院最新之見解
    。
四、經查本件被告甲○○被訴於92年10月間某日起，至92年11月
    20日止，連續多次施用第一級毒品海洛因犯行，係在95年7
    月1 日刑法修正施行前所犯；而被告另案於96年4 月9 日晚
    間8 時許，在高雄市，以將海洛因摻入香煙內吸用之方式，
    施用第一級毒品海洛因1 次，嗣於同日為警查獲第一級毒品
    海洛因7 包，經採尿送驗結果呈嗎啡陽性反應，所犯毒品危
    害防制條例第10條第1 項之施用第一級毒品罪，經臺灣高雄
    地方法院檢察署檢察官以96年度毒偵字第3981號提起公訴，
    台灣高雄地方法院於96年6 月29日以96年度訴字第2110號判
    決判處有期徒刑1 年，於96年7 月28日確定之事實，則係在
    95年7 月1 日刑法修正施行後所犯；所犯前後相差3 年又5
    月，在時間上相差已屬遙遠，且依上開說明，本案起訴之犯
    行，應依連續犯之規定論處，而台灣高雄地方法院於96 年
    度訴字第2110號，則係個別獨立犯罪；前後2 案間根本無集
    合犯之關係存在。更何況被告甲○○另於民國93年8 月3 日
    入屏東竹田分監，迄94年11月22日因縮短刑期假釋出監，有
    台灣高等法院被告前案紀錄表入出監資料可參，其在獄中長
    達1 年又3 月餘日，在此期間根本不可能施用毒品，其於出
    獄後再度施用，亦顯係另行起意，足認上開2 案係2 各自獨
    立之案件至明。
五、原審竟然以本件被告於原審法院審理中坦承其自92年10月間
    起，至此次即96年4 月9 日被查獲為止，每日均有施用第一
    級毒品海洛因，顯已成癮，並認被告先後施用第一級毒品海
    洛因之行為，屬集合犯，而得評價為一罪，進而認定本件檢
    察官起訴之犯罪事實，與台灣高雄地方法院96年度訴字第21
    10號具有集合犯之實質上一罪關係，且本案檢察官所指被告
    施用第一級毒品犯行時點，即92年10月間某日起至同年11月
    20日止，均在前述案件判決確定之前，顯見本案被告被訴部
    分應為前案確定判決之既判力所及，進而為被告免訴之諭知
    ，其法律見解顯有違誤，且憑空認定被告於獄中亦有每日施
    用第一級毒品，顯有不當。檢察官上訴意旨，執此指摘原判
    決此部分不當，為有理由，自應由本院將原判決關於施用第
    一級毒品部分撤銷，發回臺灣屏東地方法院，並不經言詞辯
    論為之。
六、原判決關於施用第二級毒品部分，已經原審判決確定，附此
    說明。
據上論結，應依刑事訴訟法第369 條第1 項但書、第372 條，判
決如主文。
中　　華　　民　　國　　96　　年　　11　　月　　1　　日
                  刑事第五庭    審判長法  官  曾永宗
                                      法  官  王伯文
                                      法  官  任森銓
以上正本證明與原本無異。
如不服本判決應於收受本判決後10日內向本院提出上訴書狀，其
未敘述上訴理由者，並得於提起上訴後10日內向本院補提理由書
狀（應附繕本）「切勿逕送上級法院」。
中　　華　　民　　國　　96　　年　　11　　月　　1 　　日
　　　　　　　　　　　　　　　　　　　書記官  廖素珍
